【裁判字號】    87,上更(一),6
【裁判日期】    901003
【裁判案由】    盜匪
【裁判全文】
福建高等法院金門分院刑事判決                      八十七年度上更(一)字第六號
    上  訴  人  甲○○  男  四.
    即  被  告          身分證.
                        住金門.
    指定辯護人  陳淑鶯  律師
右列被告因盜匪案件，不服福建金門地方法院八十六年度訴字第十五號，中華民國八
八十六年十月二日第一審判決（起訴案號：福建金門地方法院檢察署八十六年度偵字
第卅一號），提起上訴，經判決後，由最高法院發回更審，本院判決如左：
    主  文
原判決關於殺人未遂暨定執行刑部分撤銷。
甲○○殺人未遂，累犯，處有期徒刑拾年，於刑之執行完畢或赦免後，令入相當處所
，施以監護年。
    事  實
甲○○於民國八十三年間，因竊盜案件，經福建金門地方法法院判處有期徒刑四月，
同年六月二日執行完畢。因長年罹患妄想型精神分裂症，而未持續接受規則門診治療
及服藥，已達精神耗弱之程度，間有無故侵犯他人之傾向。八十六年一月十六日上午
六時至六時五十二分左右，自金門縣金城鎮○○○路十五號之三住處後方攀爬鄰房屋
頂，輾轉越入同鎮○○路一一四之一號房屋（侵入住宅部分未據告訴），基於殺人之
故意，以不明鈍器重擊楊旬右前額，致其楊旬因而急性腦出血、右前額骨骨折、硬腦
膜撕裂傷、頭皮壞死，隨即倉皇逸去。楊旬因適逢小姑倪池前來探訪，及時發現送醫
救治，倖免於死，但因傷勢過重，陷於意識不清、答非所問之類似半植物人狀態。經
金門縣警察局移送福建金門地方法院檢察署檢察官偵查起訴。
    理  由
一認定犯罪事實所憑之證據，並不以直接證據為限，即綜合各種間接證據，本於推理
  作用，為認定犯罪事實之基礎，尚非法所不許，最高法院著有四十四年台上字第七
  ○二號判例。本案犯罪發生之後，因兇手隨即逃離現場，而被害人楊旬經治療後，
  陷於半植物人狀態，並已於八十七年七月十六日自然死亡，對於案發當時情形，固
  乏直接證據可供援用，但基於下列客觀事證，仍可間接證明上訴人確有殺人未遂之
  行為：
  (一)被害人楊旬於案發當日上午七時卅分左右，在金門縣金城鎮○○路一一四之一號
    屋內，經其小姑倪池發覺倒臥於臥室與客廳門檻附近血泊之中，右前額遭人以不
    明鈍器擊傷，經送醫急救，發現急性腦出血、右前額骨骨折、硬腦膜撕裂傷、頭
    皮壞死。嗣雖倖免於死，但癒後兩腳無法行走，右手麻痺，左手能動而無法自主
    ，吞嚥困難，以鼻胃管灌食流質食物，有視覺而無知覺，僅能發單音，大小便失
    禁，意識不清，答非所問，陷於類似半植物人狀態。以上情形，除據證人倪池、
    倪國榮、李寶羨於警訊及原審訊問時證述在卷，並有福建金門地方法院檢察署檢
    察官電話訪詢仰恩護理中心負責人邱玉春之公務電話紀錄、財團法人長庚紀念醫
    院診斷證明書及該院（八六）長庚院法字第○二九一號函在卷足憑。
  (二)依據證人倪池所述，被害人平日僅開一盞小燈，而其發覺被害人遇害時，現場臥
    室及客廳之日光燈皆已打開（偵字第卅一號卷第卅頁反面）。證人莊來治則證稱
    ：曾於案發當日上午六時左右，與前往金城鎮玄天上帝廟上香返家之被害人相遇
    （原審卷一四九頁）。足見兇案發生之際，被害人業已外出上香返回家中，但因
    尚未日出，仍須開燈照明。而案發當日金門地區日出時刻為六時五十二分，亦經
    交通部中央氣象局八十六年七月一日中象字第八六○三一二一號函覆原審法院
    甚詳（見原審卷第七四頁）。綜上情形相互以觀，兇案發生當時，應在八十六年
    一月十六日上午六時至六時五十二左右。
  (三)上訴人於案發翌日，因本案應司法警察機關詢問，經警扣押其所著之 NOKEI牌白
    色球鞋，其上殘留多點呈散狀之小血斑，經內政部警政署刑事警察局鑑定結果，
    右腳右側中間鞋面斑跡及中間鞋帶前端車線上斑跡呈人血陽性反應，抽取去氧核
    醣核酸（ DNA）檢測後，與現場遺留被害人楊旬血跡相符，有內政部警政署刑事
    警察局刑醫字第六九九三號鑑驗書在卷可憑（同上偵卷第八五頁）。依據卷附該
    鞋所沾血跡照片（同上偵卷第五十頁、第五一頁），呈現點狀散佈情形，顯係於
    被害人遭受攻擊最初出血之片刻噴濺而成，與大量出血後始行沾染或塗抹之痕跡
    迥不相同。上訴人自承該鞋於八十六年月十五日至十七日之間始終為其穿著使用
    （同上偵卷第八頁）。足證上訴人於被害人遇害當時確係在場，因被害人頭破濺
    血，噴及所著鞋面，並在被害人倒地漸次大量出血形成血泊之前迅即離去。
  (四)本案並無足認他人涉嫌共同犯罪之積極事證，綜上情節相互推敲，應可排除其他
    可能存在之合理懷疑因素，認定上訴人即為下手行兇之人。而前額為人身要害之
    區，自被害人所受急性腦出血、右前額骨骨折、硬腦膜撕裂傷、頭皮壞死等等鈍
    器傷之特徵而為觀察，應認係遭不明鈍器重擊所致。上訴人以鈍器攻擊被害人頭
    部，經送醫救治後，仍遺存兩腳無法行走，右手麻痺，左手能動而無法自主，吞
    嚥困難，以鼻胃管灌食流質食物，有視覺而無知覺，僅能發單音，大小便失禁，
    意識不清，答非所問等類似半植物人狀態之症狀，具見下手當時用力之猛、殺意
    之堅，確有戕害生命之認識及意欲，非僅意在傷害人身而已。
二上訴人雖否認殺害被害人，辯稱：本案發生之前，其因另案為警約詢，至八十六年
  一月十五日下午十時左右始行返家睡眠；上訴人住處大門於案發當日上午，遭身分
  不明之人以鐵絲綑綁不能出入，直至八時左右，始由其兄李寧燁打開，證人李錫福
  當天亦曾發現大門遭人以鐵絲綑縛，足證上訴人顯然並非本案兇手云云。惟查：上
  訴人住處與被害人住處彼此相近，由金門縣金城鎮○○○路十五號之三上訴人住處
  後方攀爬鄰房屋頂，可以輾轉越入同鎮○○路一一四之一號被害人住處，業經本院
  受命法官於更審中履勘現場查明無誤，制有勘驗筆錄在卷（本院卷第一宗第一五九
  頁）。上訴人以案發當日大門遭人綑綁、無從外出行兇置辯，即無可採。又上訴人
  因罹患妄想型精神分裂症，平日未遵醫囑接受規則門診治療及服藥，每遇發作輒對
  他人無故唾吐辱罵加以侵犯，發作次數不一而足，雖生身之母亦不能免，皆據證人
  即其母洪含猜證述在案（本院九十年八月二日訊問筆錄）。根據卷附行政院國軍退
  除役官兵輔導委員會臺北榮民總醫院（八九）北總精字第三一八七四號函所述，精
  神分裂個案，通常因受其精神症狀之影響，可能出現加害他人之行為（本院卷第一
  宗第一八七頁），與證人洪含猜所述上訴人平日行為傾向亦無不合。是亦不得僅因
  上訴人與被害人間查無特殊嫌怨，遽謂其不致無端踰房入舍殺害被害人。又上訴人
  既於被害人大量出血之前迅速逃逸，其僅右足鞋面等處噴濺血斑，依通常經驗原無
  不合，則上訴人鞋底未沾血跡，亦無從據以推翻前述對其不利之判斷。事證明確，
  犯行已可認定。
三上訴人所為，觸犯刑法第二百七十一條第二項、第一項之罪。檢察官雖因案發當日
  現場發現短少現金新臺幣一萬元、抽屜及衣櫃凌亂、床墊掀開等情況，認為上訴人
  涉嫌出於強劫目的而故意殺人，引用懲治盜匪條例第二條第二項、第一項第六款罪
  名訴請處斷；但上訴人堅決否認劫取財物，案發後亦未在上訴人住處查獲贓款。證
  人即被害人之子倪國榮雖指述事後發現現金短少，但造成財物減少之可能原因甚多
  ，非必由於失竊或遇搶所致，尤不得徒憑主觀臆測認係上訴人所劫（證人即案發當
  日執行現場蒐證之司法警察李智源亦證稱：當時楊旬的家屬並沒有很確定失竊財物
  。見本院卷第一宗第二○五頁）。況依證人倪池供稱當日發覺被害人遇害時，現場
  大門洞開、燈火通明（同上偵卷第卅頁背面），則在六時五十二分日出至七時卅分
  倪池發覺被害人遇害之間，亦不能排除曾有他人進入現場之可能，不得僅因現場物
  品凌亂，推測必為上訴人之行為所致。此部分公訴事實尚有合理之懷疑，無從遽為
  不利於上訴人之判斷，起訴法條應予變更。
四根據卷附原審法院被告全國前案前案紀錄表所載，上訴人於八十三年間，因竊盜案
  件經原審法院判處有期徒刑四月，同年六月二日執行完畢，其受有期徒刑執行完畢
  ，五年以內再犯法定本刑為有期徒刑以上之本案罪名，除法定刑為死刑、無期徒刑
  部分不得加重外，有期徒刑部分應依累犯規定加重其刑。上訴人已著手實施殺人行
  為，而未造成死亡之結果，為未遂犯，按既遂犯之刑度減輕其刑。又其長年罹患妄
  想型精神分裂症，自八十四年於金門縣立醫院之門診記錄即顯示有精神病症狀，惟
  未規則服藥，八十五年十月三日至八十六年三月初之間，亦無就診記錄，顯示其間
  未有藥物治療，應仍有活性精神病症狀，在本案行為當時精神狀態雖未達於心神喪
  失，但可能已達精神耗弱之程度，有行政院國軍退除役官兵輔導委員會臺北榮民總
  醫院（八六）北總精字第一五六六六號函附精神狀況鑑定書可憑，應遞減其刑，並
  就法定本刑為有期徒刑部分先加後減。
五原審予以論罪科刑，雖非無見，但誤認現場事後發現短少之財物係上訴人所竊取，
  進而認定上訴人為防護贓物、脫免逮捕實施前述殺人行為，論以牽連觸犯刑法第三
  百三十條第一項之準加重強盜罪，據上說明尚乏確證。被告上訴否認犯罪雖無足取
  ，但原判決既有可議，仍應撤銷改判。審酌上訴人以往曾有多次犯罪紀錄，無端侵
  入鄰宅逞兇殺人，對被害人造成危害程度非輕，事後缺乏具體悔過表現，及其身罹
  宿疾、智識淺薄等一切情狀，認宜量處如主文所示之刑。其因精神耗弱而減輕其刑
  ，有如前述，併命於刑之執行完畢或赦免後，令入相當處所施以監護三年。
六依刑事訴訟法第三百六十九條第一項前段、第三百六十四條、第二百九十九條第一
  項前段、第三百條，刑法第二百七十一條第一項、第二項、第十九條第二項、第二
  十六條前段、第四十七條、第八十七條第二項、第三項，判決如主文。
本案經檢察官劉家芳到庭執行職務
中    華    民    國      九十      年      十      月        三        日
                              福建高等法院金門分院刑事庭
                                  審判長法  官  郭  君  勳
                                        法  官  李  宗  榮
                                        法  官  林  勤  綱
右正本證明與原本無異。
如不服本判決，應於收受送達後十日內向本院提出上訴書狀，其未表明上訴理由者，
並應於提出上訴後十日內向本院補提理由書狀（均須按他造當事人之人數附繕本）。
中    華    民    國      九十      年     十一     月        七        日
                                      書記官  李  麗  鳳
附錄本案論罪科刑法條全文：
刑法第二百七十一條第一項、第二項：
殺人者，處死刑、無期徒刑或十年以上有期徒刑。
前項之未遂犯罰之。


司法院資訊處製作；財團法人民間司法改革基金會備份。
